臺灣高等法院高雄分院民事判決　　　　 100年度上易字第59號
上　訴　人　萬水月
訴訟代理人　戴國石律師
被上訴人　　陳威儒
訴訟代理人　陳純青律師
上列當事人間請求交還土地事件，上訴人對於民國98年4 月13日
臺灣屏東地方法院98年度再更字第2 號即同院96年度訴字第405
號第一審判決提起上訴，本院於100 年6 月14日言詞辯論終結，
判決如下：
    主  文
上訴駁回。
第二審訴訟費用由上訴人負擔。
    事實及理由
一、被上訴人起訴主張：坐落屏東縣枋山鄉○里段260、261、26
    2 地號土地（下合稱系爭土地），係其於民國87年2 月6 日
    自父親陳相財受讓而取得所有權。陳相財於伊取得所有權前
    ，曾將系爭土地出借伊之姨丈蘇七郎及其妻蘇陳素華使用，
    嗣蘇七郎於93年2 月間死亡，伊因蘇陳素華未交還土地，經
    查詢後始知悉蘇七郎曾於88年將系爭土地出租與上訴人（下
    稱88年租約），租期2 年屆滿後，再於90年5 月3 日出租與
    上訴人，租期至95年6 月3 日止（下稱90年租約）。伊於該
    租期屆滿後，乃要求上訴人交還系爭土地，竟遭以另有蘇七
    郎於87年6 月10日代理伊與上訴人所訂立，租期至107 年6
    月10日之租約為由（下稱87年租約），而拒絕交還。然伊既
    未授權蘇七郎出租，87年租約亦非蘇七郎所親簽，上訴人自
    無從執為有權占有之依據，而應將其在系爭土地上所搭建之
    鐵絲網籬、羊舍及石堆等地上物拆（清）除，並將系爭土地
    返還。爰依民法第767 條前段規定，提起本訴，並聲明求為
    命上訴人將系爭土地上如複丈成果圖所示之鐵絲網籬、羊舍
    及石堆等地上物拆（清）除，並將系爭土地返還與伊，且願
    供擔保為假執行之判決。
二、上訴人則以：伊係依87年租約占用系爭土地，並已交付全部
    租期之租金即新台幣（下同）200 萬元及保證金25萬元與蘇
    七郎。況伊係自87年6 、7 月間即占用系爭土地，並搭建羊
    舍等地上物，此為被上訴人所明知，且被上訴人於受讓系爭
    土地時年僅24歲，而系爭土地又係被上訴人之父母出借蘇七
    郎夫妻使用，被上訴人之母陳素雲並已收受蘇七郎所轉交之
    租金，則被上訴人應有明示或默示同意蘇七郎之代理出租行
    為，伊之占用即有正當權源等語，資為抗辯。
三、原審經審理後，准被上訴人之全部請求。上訴人提起上訴，
    並於本院聲明：(一)原判決廢棄。(二)被上訴人在第一審之訴駁
    回。(三)第一、二審訴訟費用由被上訴人負擔。被上訴人則聲
    明：(一)上訴駁回。(二)第二審訴訟費用由上訴人負擔。
四、兩造爭執及不爭執事項：
  (一)不爭執部分：
  1.系爭土地為被上訴人所有，其中七里段260 地號於重測前為
    南勢湖段16-13 地號，七里段261 地號於重測前為南勢湖段
    16地號，七里段262 地號於重測前為南勢湖段17-14 地號。
    有土地登記謄本在卷可稽。
  2.系爭土地現為上訴人占有使用中，複丈成果圖所示之地上物
    均為上訴人所搭建，業經原審會同地政人員至現場履勘屬實
    ，並有勘驗筆錄及複丈成果圖在卷可憑。
  (二)爭執部分：上訴人占用系爭土地是否有正當權源。
五、上訴人主張其係基於87年租約而為有權占有，被上訴人則否
    認該租約之真正，亦否認授權蘇七郎簽訂該租約。經查：
  (一)私文書應由舉證人證其真正，民事訴訟法第357 條前段定有
    明文。依上訴人所提出之87年租約及授權書所示（見原審卷
    第30～32頁），租約上雖記載出租人為被上訴人，代理人為
    蘇七郎，承租人為上訴人；授權書亦記載被上訴人授權蘇七
    郎就系爭土地之租賃事宜為代理人及全權處理，且租約及授
    權書上並均蓋用被上訴人姓名之印章。然各該文書上關於上
    訴人之姓名部分，均非被上訴人親自簽名，而係以打字方式
    記載，被上訴人復否認該蓋用印章之真正，則上訴人主張被
    上訴人有授權蘇七郎簽約，即難遽予採信。而證人即在87年
    租約上為見證人之張聖彬於原審雖證稱：「伊當時是亞陸投
    資及關係企業萬璽建設股份有限公司（下稱萬璽建設公司）
    總經理，亞陸投資之負責人為萬眾，當時公司購買土地開發
    ，因法令須有自耕農身分，此類開發案均由伊當見證人，被
    告（即上訴人）是土地開發安排之人頭，實際開發係萬璽建
    設公司，系爭87年租約伊只認得被告之筆跡應該是她自己之
    字跡，至於蘇七郎或原告（即被上訴人）均無印象，也不記
    得是在何處簽約。」等語（見原審卷第82～84頁）。然依其
    證言，僅可確認其及上訴人有在該87年租約上簽名，並無法
    證明該租約係蘇七郎所親簽，更無法證明被上訴人確有授權
    蘇七郎簽訂該租約之情事，自從採為上訴人有利之論據。
  (二)上訴人雖主張其因簽訂87年租約而交付蘇七郎200 萬元租金
    及25萬元押租金，合計225 萬元，並經蘇七郎簽收，而由蘇
    七郎處受領系爭土地之交付，並提出蘇七郎簽收面額225 萬
    元支票之收據及點交系爭土地之切結書為證（見原審卷第33
    、34頁）。然被上訴人否認該文書之真正，且上開文書若屬
    真正，亦僅足證明蘇七郎有收受萬璽建設公司為發票人之上
    開支票，及蘇七郎有書立切結書交付系爭土地予上訴人，仍
    無法證明蘇七郎係經被上訴人之授權而簽約及交付，上訴人
    此部分所述，亦無從據以認定被上訴人有授權之事實。
  (三)上訴人雖又主張其係自87年6 、7 月間起即占用系爭土地，
    並搭建羊舍等地上物，且經證人李冀香於原審證述明確，而
    被上訴人亦知悉此占用情事，況被上訴人於受讓系爭土地時
    年僅24歲，而系爭土地又係被上訴人之父母出借蘇七郎夫妻
    使用，被上訴人之母陳素雲並已收受蘇七郎所轉交之租金，
    則被上訴人應有明示或默示同意蘇七郎之代理出租行為等語
    。然證人李冀香於原審所述內容為：「上訴人於87年間有向
    其承租房屋，並在系爭土地上經營農場，雖有聽說其經營農
    場係租來的，但上訴人並未表示係向誰承租。」等語（見原
    審卷第147 、148 頁）。則依其所述，僅足證明上訴人於87
    年間有在系爭土地上經營農場之事實，並未證述係向何人承
    租，況占有他人土地之原因，不一而足，且一般人亦不會主
    動就自己係無權占有之情事告知他人，故李冀香之證言，仍
    無從證明被上訴人有同意或授權蘇七郎簽約。又依證人即蘇
    七郎之妻蘇陳素華於原審及本院所為證言，均證稱系爭土地
    原係陳相財及陳素雲（即被上訴人之父母）借給蘇七郎使用
    ，蘇七郎曾於88年間將系爭土地出租上訴人使用，而於2 年
    租期屆滿後，再於90年間續約5 年，此項出租事宜，並未告
    知被上訴人，僅告知陳素雲等語（見原審卷第63～65頁，本
    院卷第44～48、50、51頁）；且證人陳素雲於原審亦證稱蘇
    七郎將系爭土地出租後，蘇陳素華才告知，其知道88年及90
    年之租約，亦有收到此部分租金，但並未見過87年之租約，
    亦未曾收過225 萬元之票款等語（見原審卷第65頁～67頁）
    。而陳素雲與蘇陳素華所述，與被上訴人所提出之88年及90
    年租約所載內容相符（見原審卷第43、90頁），參以各該租
    約之出租人均為蘇七郎，承租人則均為上訴人，與蘇七郎係
    在借用系爭土地期間將之出租上訴人使用，及陳素雲所述其
    有將蘇七郎所轉交租金即面額15萬元支票提示兌領等情相符
    ，可見被上訴人所稱蘇七郎縱有出租，亦係88年及90年之租
    約，而非上訴人所稱之87年租約，應屬可採。上訴人稱被上
    訴人有明示或默示同意蘇七郎就87年租約之代理行為，尚難
    採信。又上訴人並不主張依88年及90年之租約為占有，，亦
    不主張87租約有表見代理之適用，且90年租約亦已於95 年6
    月3 日期滿，併予說明。
六、按所有人對於無權占有其所有物者，得請求返還之。為民法
    第767 條第1 項所明定。系爭土地現為上訴人占有使用中，
    複丈成果圖所示之地上物均為上訴人所搭建，業經原審會同
    地政人員至現場履勘屬實，並有勘驗筆錄及複丈成果圖在卷
    可憑，且為上訴人所不爭執，而上訴人並無合法占有權源，
    已如前述，則被上訴人請求上訴人拆除及清除如複丈成果圖
    所示之地上物並返還系爭土地，即屬有據。
七、綜上所述，本件被上訴人主張上訴人無權占有系爭土地，應
    屬可採，上訴人抗辯有合法占有權源，並不足採。從而，被
    上訴人本於民法第767 條第1 項規定，請求上訴人將系爭土
    地上如附圖所示編號Ａ─Ｂ、Ｂ─Ｃ、Ｃ─Ｄ、Ｄ─Ｅ、Ｅ
    ─Ｆ、Ｃ─Ｆ、Ｆ─Ｇ、Ｇ─Ｈ連線之鐵絲網圍籬、Ｉ部分
    之羊舍（面積91平方公尺）、Ｊ部分（面積364 平方公尺）
    、Ｋ部分（面積124 平方公尺）之石堆清除，並將系爭土地
    交還，為有理由，應予准許。原審為上訴人敗訴之判決，並
    准供擔保為假執行及免為假執行，並無違誤。上訴意旨指摘
    原判決不當，求予廢棄改判，為無理由，應予駁回。
八、據上論結：本件上訴為無理由，依民事訴訟法第449 條第1
    項、第78條，判決如主文。
中    華    民    國    100   年    6     月    28    日
                            民事第五庭
                                審判長法官 簡色嬌
                                法      官 陳真真
                                法      官 林紀元
以上正本證明與原本無異。
本件不得上訴。
中    華    民    國    100   年    6     月    28    日
                                書  記  官 吳華榮